臺北高等行政法院判決　　　　　　　　　　　　　　九十二年度訴字第三五一五號
　　　　　　　　　　　　　　　.
　　原　　　告　甲○○
　　訴訟代理人　丙○○
　　被　　　告　經濟部智慧財產局
　　代　表　人　蔡練生（局長）住同右
　　訴訟代理人　乙○○
右當事人間因新型專利申請事件，原告不服經濟部中華民國九十二年七月二十二日經
訴字第○九二○六二一五五一○號訴願決定，提起行政訴訟。本院判決如左：
    主  文
原告之訴駁回。
訴訟費用由原告負擔。
    事  實
壹、事實概要：緣原告甲○○前於民國（下同）八十九年七月五日以「打釘槍之排釘
    導槽限位鉤結構改良」（下稱系爭案，如附圖一）向被告經濟部智慧財產局申請
    新型專利，經被告編為第00000000號予以審查，不予專利。原告不服，
    申請再審查，案經被告於九十二年一月二十二日以（九二）智專三（三）○五○
    五五字第○九二二○○七二四九○號專利再審查核駁審定書為本案應不予專利之
    處分。原告不服，提起訴願，旋遭駁回，遂向本院提起行政訴訟。
貳、兩造聲明：
一、原告聲明求為判決：
(一)、訴願決定及原處分均撤銷。被告應為許可專利之行政處分。
(二)、訴訟費用由被告負擔。
二、被告聲明求為判決：
(一)、駁回原告之訴。
(二)、訴訟費用由原告負擔。
參、兩造之爭點：
一、原告主張之理由：
(一)、訴願駁回之理由大致維持原處分見解，尤其是有關打釘槍組裝實務上技術見解更
    是諸多謬誤，又不給原告到局面詢機會，難免閉門造車而流於主觀者：
１、例如，駁回理由所謂引證第00000000號「打釘機開關結構改良」新型專
    利案（即公告第二六一八六六號專利案，下稱引證案，如附圖二）之固定板上端
    單邊與槍體結合處屬於不旋轉動部份，其結合強度並無法證明如原告所稱不如系
    爭案ㄩ型結構牢固云云。然而打釘槍之排釘導槽（即釘匣）與其本體在後端之結
    合就是靠ㄩ型座體（引證案之釘匣則靠該Ｌ型固定板之結合支撐），其結合必須
    支撐打釘槍後半段之固定，而維持使用操作上承受之震動及壓迫、摔、碰等，仍
    能維持固定之結合，而不致鬆弛或脫落，以如此之牢固性要求而言，當然是系爭
    案以ㄩ型結構提供兩點結合要比引證案以L型固定板之單點結合來得牢固，這與
    結合是否為旋轉動部份根本毫無干涉。
２、又如，駁回理由所謂原告雖稱系爭案具有排釘導槽總成之獨立性創作，可以適用
    規格不同之打釘槍，而引證案缺乏分段獨立性創作造成互換性不佳。然查引證案
    之釘匣結構，藉固定板單邊與槍體螺固，只要鬆開螺絲便可將釘匣與槍體分離，
    且市售打釘槍並非只有本案一種形式，故無法證明引證案為訴願理由所稱有互換
    適用性問題云云。然而原告意指引證案結構扳扣（2）係結合在釘槍本體握把上
    ，而結合有鉤具（3）之固定板（11）卻是結合在釘匣（5）上，如其第二圖所示
    設計上在維修拆換時需逐一將釘匣（5）、扳扣（2）與鉤具（3）拆下更換會顯
    得非常零亂，而且當把甲乙兩支打釘槍之釘匣拆下進行對調互換組裝時，甲打釘
    槍上的扳扣（2）就不一定能壓到乙釘匣上結合之固定板，因為即使同一廠商製
    成不同批產品多少都會有一些局部零件之修改，而造成前後批兩支不同打釘槍互
    換就會搭不起來情形，尤其是以組裝鬆散之設計如引證案（第二圖）所示者為甚
    ；因此系爭案「排釘導槽總成」之獨立性設計意在針對這種鬆散設計毛病提供極
    佳解決提案，把動作上有相關零件設計在一起，維修更換時只要一個拆換動作把
    整個零件總成一次換掉，迅速又乾脆，絕無前後批零件無法配合之拖泥帶水問題
    。而所謂互換適用性意指同為系爭案創作所製成甲、乙、丙、丁等不同打釘槍間
    之互換適用性，這與他牌打釘槍之形式如何亦根本毫無關係。
３、再者，本案訴願以相同結構所申請獲准第00000000號「打釘槍」新式樣
    專利為附件，並無意以此做為系爭案應予新型專利之依據，只是原告深怕審查委
    員漫不經心就把系爭案看成與引證案一樣；因此原告意在強調系爭案以「排釘導
    槽總成」獨立設計之企圖，藉此強化系爭案與引證案在結構組合以及其拆裝維修
    上之差異性，再由此差異性及其衍生許多引證案沒有之功能來確立系爭案之進步
    性與專利價值，並由此來引起審查委員之注意與認同，本案訴願理由只是認為無
    法接受原處分理由對此新式樣附件毫無任何評論或說法而已，訴願理由並以此獲
    准新式樣專利作為系爭案應予新型專利依據之言詞。原決定機關既未能熟諳機具
    組裝與維修之實務，又不接受面詢要求，因此有諸多曲解與誤會，其決定又豈有
    客觀可言。
(二)、駁回理由既已承認系爭案結構有異於引證案之不同處為固定板與被動鉤之形狀部
    份變化及控制柄體裝設位置變化，卻又隨之以一些背離實務經驗見解一筆抹煞，
    全盤否定；然而這些結構差異不同正是系爭案朝向「排釘導槽總成」獨立設計之
    主要特徵所在，及系爭案之異於習式引證案鬆散結構設計差異點所在，即本案創
    作把動作上有相關零件設計在一起，維修更換時只要一個拆換動作把整個零件總
    成一次換掉，不需針對多數零件進行零散之拆裝操作，更不會有前後批零件無法
    配合之拖泥帶水問題。故而系爭案創作維修操作時不會有像引證案之習式結構需
    逐一將釘匣（5）、扳扣（2）與鉤具（3）拆下更換零亂操作之缺點，並能避免
    在不同打釘槍之排釘導槽拆下互換之後，因零組件不同而搭配不起來無法作用之
    缺點，是為系爭案創作改良設計之著眼所在；然而訴願委員在未能客觀了解卻又
    不願面詢，仍執意以似是而非背離組合實務技術見解，來維持被告之不當處分，
    令人無法接受，所為之決定亦不無違誤。
二、被告主張之理由：
(一)、查引證案構件依序與系爭案所示元件：控制柄體（55）、ㄩ型座體（52）、被動
    鉤（54）、彈力彈簧（56）、鉤部（541）、釘匣相似，且兩案機構作動方式亦
    相同，皆是利用控制柄體一端壓於被動鉤之翹起端，兩案之不同僅在於ㄩ型座體
    （52）與被動鉤（54）之部分形狀簡易變化，引證案之固定板（11）製成L型，
    其中上方單邊螺釘孔之目的在於連接支持腳與固定板，並不作為旋轉運動之支稱
    點，因此固定板上方之單邊孔螺釘固定已達到結構之牢固性強度，至於在固定板
    之下方孔是要固定彈簧及被動鉤，所以也有採用與系爭案相同之雙邊板孔之螺釘
    設計，另系爭案被動鉤之一端鉤部與引證案相同，而被動鉤之另一端亦為簡易形
    狀變化，故系爭案並無增進功效，不具進步性；又查系爭案申請專利範圍所述「
    俾裝釘時可由握持打釘槍本體的手直接用手指控制柄尾端向上扳起」，因此由引
    證案扳扣（2）係結合在釘槍本體握把上，這是最符合人體工學與系爭案目的之
    創作，另引證案只需要鬆開固定板（11）上，一個單邊孔之螺釘，就可以簡單地
    將槍體與釘匣分開，這也是引證案之固定板設計成L型之目的，訴訟無理由。
(二)、原告起訴理由謂所謂互換適用性意指同為本案創作所製成甲、乙、丙、丁等不同
    打釘槍間之互換適用性，這與他牌打釘槍之形式如何也根本毫無關係云云，同理
    可證明引證案製成甲、乙、丙、丁等不同打釘槍也可互換適用性，訴訟無理由。
    起訴理由又謂本案訴願以相同結構所申請獲准第00000000號「打釘槍」
    新式樣專利為附件，並無意以此做為本案應予新型專利之依據。經查專利法第一
    ○六條第一項規定：「稱新式樣者，謂對物品之形狀、花紋、色彩或其結合，透
    過視覺訴求之創作。」與同法第九十七條、九十八條新型專利保護標的完全不同
    ，審查基準大異其趣，被告豈可能將兩者混為一談？原告稱不給予原告請求「面
    詢」機會云云，經查系爭案申請書與圖式之內容已充分揭露其特徵，並無面詢之
    必要，併予陳明。綜上所述，被告原處分並無違法，原告之訴應予駁回。
    理  由
一、按凡對物品之形狀、構造或裝置之創作或改良，而可供產業上利用之新型者，得
    依法申請取得新型專利，固為申請時專利法第九十七條暨第九十八條第一項所明
    定。惟其新型如係「運用申請前既有之技術或知識，而為熟習該項技術者所能輕
    易完成且未能增進功效時」，仍不得依法申請取得新型專利，復為同法第九十八
    條第二項所明定。
二、原告甲○○前於八十九年七月五日以「打釘槍之排釘導槽限位鉤結構改良」向被
    告經濟部智慧財產局申請新型專利，經被告編為第00000000號予以審查
    ，不予專利。原告不服，申請再審查，案經被告於九十二年一月二十二日以（九
    二）智專三（三）○五○五五字第○九二二○○七二四九○號專利再審查核駁審
    定書為本案應不予專利之處分等情，有此有系爭案申請資料、審定書等件為證，
    並為兩造所不爭執，堪認為實。
三、原告起訴意旨略謂：原決定對有關打釘槍組裝實務上技術見解有諸多謬誤，如打
    釘槍之排釘導槽（即釘匣）與其本體在後端之結合就是靠ㄩ型座體（引證案之釘
    匣則靠該Ｌ型固定板之結合支撐），其結合必須支撐打釘槍後半段之固定，而維
    持使用操作上承受之震動及壓迫、摔、碰等，仍能維持固定之結合，而不致鬆弛
    或脫落，以如此之牢固性要求而言，當然是本案以ㄩ型結構提供兩點結合要比引
    證案以Ｌ型固定板之單點結合來得牢固；且本案「排釘導槽總成」之獨立性設計
    意在針對鬆散設計提供極佳解決提案，把動作上有相關零件設計在一起，維修更
    換只要一個拆換動作把整個零件總成一次換掉，絕無前後批零件無法配合之拖泥
    帶水問題，並能避免在不同打釘槍之排釘導槽拆下互換之後，因零組件不同而無
    法作用之缺點，是為本案創作改良設計之著眼所在云云。
四、本院判斷如下：
１、本件第00000000號「打釘槍之排釘導槽限位鉤結構改良」新型專利申請
    案，主要包括打釘槍本體、排釘導槽、導釘滑蓋等所組成，其特徵係在於：打釘
    槍的導釘滑蓋末端一ㄩ型座體內樞設一被動鉤及一控制柄體，被動鉤中段一樞結
    孔與插梢穿設樞結時，在其內部套結一張力彈簧，張持著被動鉤常態以末端之鉤
    部鉤住排釘導槽的末端固定限位，ㄩ型座體另樞結一控制柄體，使控制柄體一端
    壓於被動鉤的翹起端，而其另端則騰空延伸位於打釘槍本體握持部下側，俾裝釘
    時可由握持打釘槍本體的手直接用手指頭將控制柄體尾端向上扳起，使其另端將
    被動鉤的鉤部壓開翹起，而能由另一手來進行裝釘動作使操作方便容易使用者。
２、關於板扣結合在釘槍本體握把上之技術內容，業經被告於初審提出引證第000
    00000號「打釘機開關結構改良」新型專利案（即公告第二六一八六六號專
    利案，下稱引證案）。經查，引證案之釘匣固定裝置係在釘槍本體握把下端樞設
    有一扳扣，且於握把下端向前延設有固定板，位於扳扣前方之固定板樞設有一鉤
    具，該鉤具之下端形成一鉤部，鉤具上端向後延設有一扣持部，且於鉤具與固定
    板之間設有一彈性元件使該鉤部可彈性扣住釘匣之下端。
３、就本案與引證案相較，引證案構件依序與系爭案所示元件（括號內為系爭案元件
    號碼）：控制柄體（55）、ㄩ型座體（52）、被動鉤（54）、彈力彈簧（56）、
    鉤部（541）、釘匣相似，且兩案機構作動方式亦相同，皆是利用控制柄體一端
    壓於被動鉤之翹起端，兩案之不同僅在於ㄩ型座體（52）與被動鉤（54）之部分
    形狀簡易變化，兩案控制柄體安裝位置雖然不同，但都是槓桿原理之簡單應用，
    為熟習該項技術者能輕易轉用，故本案並不具進步性。另引證案之固定板（11）
    製成L型，其中上方單邊螺釘孔之目的在於連接支持腳與固定板，並不作為旋轉
    運動之支稱點，固定板上端單邊與槍體結合處屬於不旋轉動部分，因此固定板上
    方之單邊孔螺釘固定已達到結構之牢固性強度，原告所稱不如本案ㄩ型結構牢固
    ，並不可採。況引證案較系爭案少一ㄩ型座、生產成本較本案少；至於樞接安裝
    ，只要樞接孔、螺絲相同，任何零件都可樞接，為熟習該項技術者所能輕易完成
    者，不具進步性。
４、至於在固定板之下方孔是要固定彈簧及被動鉤，所以也有採用與系爭案相同之雙
    邊板孔之螺釘設計，另系爭案被動鉤之一端鉤部與引證案相同，而被動鉤之另一
    端亦為簡易形狀變化，故系爭案並無增進功效，不具進步性。
５、又查系爭案申請專利範圍所述「俾裝釘時可由握持打釘槍本體的手直接用手指控
    制柄尾端向上扳起」，因此由引證案扳扣（2）係結合在釘槍本體握把上，這是
    最符合人體工學與系爭案目的之創作，另引證案只需要鬆開固定板（11）上，一
    個單邊孔之螺釘，就可以簡單地將槍體與釘匣分開，這也是引證案之固定板設計
    成L型之目的，系爭案之技術為所屬技術領域中具有通常知識者，依申請前之先
    前技術所能輕易完成，不具進步性。
６、原告雖稱本案具有排釘導槽總成之獨立性創作，可以適用規格不同之打釘槍，而
    引證案缺乏分段的獨立性創作造成互換性不佳云云。惟查引證案之釘匣結構，藉
    固定板單邊與槍體螺固，只要鬆開螺絲便可將釘匣與槍體分離，且市售打釘槍並
    非只有本案一種形式，故無法證明引證案為訴願理由所稱有互換適用性問題；另
    本案之創作目的如申請專利範圍所述「俾裝釘時可由握持打釘槍本體的手直接用
    手指頭將控制柄體尾端向上扳起」與引證案所能達到的功效及目的相同，故本案
    不具進步性。
７、另原告又以：本案以相同結構外觀申請新式樣專利，並獲准第00000000
    號「打釘槍」新式樣專利云云。惟按新式樣專利與新型專利保護標的並不相同，
    當不能以已獲准新式樣專利作為本案應予新型專利之依據，原告主張，殊不可採
    。
五、從而，被告依首揭規定，為本案應不予專利之處分，並無不合。訴願決定遞予駁
    回，亦無違誤，均應予維持。本件原告之訴為無理由，應予駁回。
據上論結，本件原告之訴為無理由，爰依行政訴訟法第九十八條第三項前段，判決如
主文。
中    華    民    國    九十三      年      十        月      十五     日
                 臺 北 高 等 行 政 法 院   第 五 庭
                                審 判 長 法  官 張瓊文
                                         法  官 帥嘉寶
                                         法  官 劉介中
右為正本係照原本作成。
如不服本判決，應於送達後二十日內，向本院提出上訴狀並表明上訴理由，如於本判
決宣示後送達前提起上訴者，應於判決送達後二十日內補提上訴理由書（須按他造人
數附繕本）。
中    華    民    國    九十三      年      十        月      十五     日
                                          書記官 黃明和
